【裁判字號】    95,訴,1411
【裁判日期】    950615
【裁判案由】    損害賠償
【裁判全文】
臺灣臺北地方法院民事判決              95年度訴字第1411號
原      告  天闊社區管理委員會
法定代理人  丁○○
訴訟代理人  王安明律師
複代理人    姜禮增律師
被      告  上揚公寓大廈管理維護股份有限公司
法定代理人  甲○○
訴訟代理人  施湘興律師
            丙○○
被      告  乙  ○
上列當事人間請求損害賠償事件，本院於民國95年6月1日言詞辯
論終結，判決如下：
    主    文
被告應連帶給付原告新臺幣貳佰伍拾肆萬零伍佰捌拾陸元及均自
民國九十五年二月十四日起至清償日止，按年息百分之五計算之
利息。
訴訟費用由被告連帶負擔。
本判決於原告以新臺幣捌拾肆萬柒仟元供擔保後，得假執行。但
被告如以新臺幣貳佰伍拾肆萬零伍佰捌拾陸元為原告預供擔保者
，得免為假執行。
    事實及理由
一、本件依兩造所訂定之上揚公寓大廈管理維護（股）公司受任
    管理維護契約第13條之約定，因本約發生之訴訟，雙方同意
    以甲方（按即原告）標的物所在之地方法院為第一審管轄法
    院，而本件管理維護之標的物即天闊社區地址在台北縣新店
    市○○路14-42號，屬本院管轄區，本院就本件自為第1審管
    轄法院；又原告起訴原主張依據民法第184條第1項、第188
    條第1項之侵權行為規定請求，嗣於訴訟繫屬中之民國95年5
    月15日具狀對被告上揚公寓大廈管理維護股份有限公司部分
    改為主張依契約之請求權及上開侵權行為之請求權，對被告
    乙○部分仍本於侵權行為之規定請求（見本院卷第145至146
    頁），核其請求均為基於主張被告乙○自92年6月間起至94
    年9月間止，利用代管天闊社區管理費存摺之便，陸續盜用
    天闊社區管理費之同一基礎事實，依民事訴訟法第255條第1
    項第2款規定，自不受不得為訴之追加之限制；又被告乙○
    未於最後言詞辯論期日到場，核無民事訴訟法第386條所列
    各款情形，應依原告之聲請，由其一造辯論而為判決。均合
    先敘明。
二、原告主張：其與被告上揚公寓大廈管理維護股份有限公司（
    下稱上揚公司）間訂有上揚公寓大廈管理維護（股）公司受
    任管理維護契約（下稱系爭契約），由其委託被告上揚公司
    處理「天闊社區」之管理維護事項，被告乙○則為被告上揚
    公司之員工，由被告上揚公司派駐擔任其社區總幹事乙職，
    負責天闊社區之社區管理、管理費收取等業務。詎被告乙○
    自92年6月間起至94年9月間止，竟利用代管天闊社區管理費
    存摺之便，陸續盜用天闊社區管理費，金額共計新台幣（以
    下同）516萬316元，致其受有前揭金額之損害，被告乙○自
    應依民法第184條第1項之規定，賠償其所受損害。而乙○為
    被告上揚公司員工，依民法第188條之規定，被告上揚公司
    自應就被告乙○因執行職務而盜用天闊社區管理費之不法行
    為，負連帶賠償之責。又被告乙○於94年10月6日返還16 萬
    元，並及經其扣除應支付予被告上揚公司之服務費共計245
    萬9,730元後，其仍受有254萬586元之損害，爰依侵權行為
    之規定請求被告連帶賠償損害等語。並聲明：(一)被告應連帶
    給付原告254萬586元，及自起訴狀繕本送達翌日（即95 年2
    月14日）起至清償日止，按年息5%計算之利息。(二)願供擔保
    請准宣告假執行。
三、被告方面：
（一）被告乙○部分：
      被告乙○除否認有盜領原告存摺內之金錢外，並以：金額
      是管委會計算的，伊就概括承受等語，資為抗辯。並聲明
      ：原告之訴及假執行之聲請均駁回。
（二）被告上揚公司部分：
      被告上揚公司除不同意原告逕自賠償金額扣除前揭245萬
      9,930元（按應係245萬9,730元）之服務費外，並以：(一)
      被告乙○雖為伊所選派，惟擔任原告之總幹事係經原告所
      同意任命，伊選任被告乙○已盡相當注意。又被告乙○長
      年留駐原告社區，依系爭契約第8條第1款及第2款之約定
      ，係直接受原告指揮監督，伊對於被告乙○，因兩地相隔
      無法掌握相關資料，雖加注意亦難避免本件之發生；且原
      告授權總幹事收取住戶管理費約定有：「住戶有農銀帳戶
      者，直接將管理費轉入同行原告帳戶，不經總幹事之手，
      而以現金交付者，逕至警衛室繳交，由原告出具收據，並
      由總幹事將現金存入原告帳戶。」而原告之存摺、印鑑則
      由原告主管人員分開保管，帳目由原告之財委、總務、監
      委、主委共同查核，並製表公告住戶週知，凡此行之有年
      ，未曾出錯，故伊監督被告乙○已盡相當注意而仍不免發
      生損害，依民法第188條但書之規定，伊自不負賠償責任
      。(二)被告乙○代收天闊社區住戶現金管理費後會直接存入
      原告帳戶（大部住戶繳交管理費係直接匯款入原告帳戶）
      ，並由原告之財委、監委、副主委、主委查核監督掌控，
      而非由被告乙○將所收管理費交由伊再轉交原告，故只要
      原告確實查核所收現金管理費是否如期存入原告帳戶，被
      告乙○即無法侵占現金管理費。且原告帳戶存摺乃由原告
      保管，非由原告之主委、監委、財委、總務用印無法提領
      ，故被告乙○得以侵占原告帳戶內款項，原告顯然與有過
      失；又原告每月收取之現金管理費僅120萬元，卻遭被告
      乙○侵占500餘萬元，原告之過失顯屬重大，依民法第217
      條之規定，伊自應免除或減輕賠償責任等語，資為抗辯。
      並聲明：(一)原告之訴及假執行之聲請均駁回。(二)願供擔保
      請准宣告免為假執行。
四、兩造不爭執之事實：
（一）原告與被告上揚公司簽訂有系爭管理維護契約，約定由被
      告上揚公司處理「天闊社區」之管理維護事項。
（二）被告乙○為被告上揚公司員工，經被告上揚公司派駐原告
      社區，並擔任原告之總幹事乙職。
（三）被告乙○曾於94年10月間返還原告16萬元。
（四）原告應給付被告上揚公司之94年10月、11月服務費（管理
      費）共計為245萬9,730元。
五、得心證之理由：
    本件兩造間主要之爭執點應在於：(一)被告乙○所侵占原告之
    管理費金額為若干？(二)被告上揚公司對於被告乙○之選任監
    督是否無過失？(三)原告對於被告乙○之監督是否與有過失？
    (四)原告主張扣除其應給付被告上揚公司之94年10月、11月服
    務費（管理費）共計245萬9,730元（即主張與被告上揚公司
    應賠償之損害抵銷），是否有據？
    茲分別論述如下：
（一）原告主張被告乙○擔任其社區總幹事期間，利用代收管理
      費及代管存摺之便，自92年6月間起至94年9月間止陸續盜
      用其社區管理費，金額共計516萬316元，致其受有損害等
      情，業據其提出存摺節本影本（92年6月13日至92年6月24
      日）、中國農民銀行存戶明細表（94年7月1日至94年10月
      13日）、天闊社區92年6月至94年9月每月結存金額表、92
      年6月至94年10月天闊社區管理委員會經費收支明細表、
      本院95年度易字第431號刑事判決各1件及被告乙○自白書
      2紙為證，被告乙○雖否認有盜領原告存摺內金錢之行為
      云云。惟查，被告乙○於94年9月29日事跡敗露後，即向
      原告、被告上揚公司及台灣台北地方法院檢察署檢察官自
      陳（自白）伊自92年6月間起至94年9月間止陸續盜領原告
      存摺內金錢，金額共計516萬316元等情，有本院95年度易
      字第431號刑事判決（見本院卷第160頁至第163頁）及被
      告乙○於94年10月11日所書立之兩紙自白書（見本院卷第
      47、48頁）可稽，並為被告乙○所不否認，核與原告主張
      情節相符，自堪信原告主張為真正。被告乙○事後否認有
      盜領原告存摺內金錢，及金額是管委會計算的，伊就概括
      承受云云，顯係卸責之詞，尚無可取。
（二）按因故意或過失，不法侵害他人之權利者，負損害賠償責
      任，民法第184條第1項前段訂有明文。被告乙○自92年6
      月間起至94年9月間止陸續盜領原告存摺內金錢，金額共
      計516萬316元，致原告受有前揭之損害，既經認定如上，
      從而，原告主張被告乙○應依上開侵權行為規定，賠償其
      所受損害等語，自屬有據。
（三）次按受僱人因執行職務，不法侵害他人之權利者，由僱用
      人與行為人連帶負損害賠償責任。民法第188條第1項前段
      亦有明定。查，被告乙○為被告上揚公司之受僱員工，經
      被告上揚公司派駐原告社區，擔任原告之總幹事乙職等情
      ，為兩造所不爭。且被告乙○於上開擔任原告社區總幹事
      期間，利用代收管理費及代管存摺之便，自92年6月間起
      至94年9月間止陸續盜用原告社區管理費，金額共計516萬
      316元，致原告受有損害等情，亦經論述如上，從而，原
      告主張被告上揚公司應依上開規定，與被告乙○連帶負損
      害賠償責任等語，自亦屬有據。
（四）被告上揚公司雖辯稱被告乙○擔任總幹事係經原告所同意
      任命，伊選任被告乙○已盡相當注意，被告乙○長年留駐
      原告社區，依系爭契約第8條第1、2款之約定，係直接受
      原告指揮監督，伊對於被告乙○，因兩地相隔無法掌握相
      關資料，雖加注意亦難避免本件損害之發生，且原告之存
      摺、印鑑係由原告主管人員分開保管，帳目則由原告之財
      委、總務、監委、主委共同查核，並製表公告住戶週知，
      凡此行之有年，未曾出錯，而原告授權總幹事收取住戶管
      理費約定住戶有農銀帳戶者，直接將管理費轉入同行原告
      帳戶，不經總幹事之手，而以現金交付者，逕至警衛室繳
      交，由原告出具收據，並由總幹事將現金存入原告帳戶，
      足見伊監督被告乙○已盡相當注意而仍不免發生損害，依
      民法第188條但書之規定，伊不負賠償責任云云。惟為原
      告所否認，按上開但書之規定，係屬舉證責任之倒置，應
      由主張該事實之僱用人負舉證之責任，及依民事訴訟法第
      277條前段規定，亦應由主張該有利於己之事實之被告上
      揚公司負舉證之責任。而查：
    (1)依原告與被告上揚公司簽訂而為兩造所不否認為真正之系
      爭契約第2條約定：一、乙方（即被告上揚公司，下同）
      同意提供甲方（即原告，下同）下列服務項目：1.公寓大
      廈一般事務管理服務事項（附件一）...。、同契約第3條
      約定：一、前條第1款第1項乙方提供甲方之服務事項，非
      經甲方事先以書面同意，不得轉委任予第三人執行。（見
      本院卷第8頁，並見本院卷第82 至87頁之附件一）。而被
      告乙○為被告上揚公司之員工，乙○顯非系爭契約第3條
      所稱之第三人；又依系爭契約第8條約定：乙方留駐人員
      之紀律：一、留駐人員由乙方負責管理運作，並受甲方之
      監督。二、留駐人員除應遵守乙方之管理規章及勤務準則
      外，並應服從甲方之管理規定。三、留駐人員如有怠忽職
      守或其他不法情事，甲方得通知乙方按情節輕重予以懲處
      調換。四、甲方得經管委會決議通過，要求乙方更換總幹
      事；乙方須於接到甲方通知後，於一個月內更換總幹事；
      新任總幹事須經管委會表決通過始生效。」（見本院卷第
      10頁）。綜上，足見被告乙○為被告上揚公司之受僱人，
      且係經被告上揚公司派駐天闊社區擔任原告總幹事乙職，
      並負責天闊社區之社區管理、管理費收取等業務之人，亦
      為兩造所不爭，被告乙○自屬被告上揚公司為履行該公司
      對原告之管理服務義務之履行輔助人，其選任、管理、監
      督自應由被告上揚公司負責，縱依上開約定並受原告之監
      督，並應服從原告之管理規定，如有怠忽職守或其他不法
      情事，原告並得通知被告上揚公司按情節輕重予以懲處調
      換等，要僅屬約定原告對被告乙○亦有監督之權限，惟並
      不免除被告上揚公司對乙○原來所負管理及監督之責任。
      被告上揚公司辯稱伊不負賠償責任云云，自非可取。
    (2)又依系爭契約第二條約定，被告上揚公司之服務內容包括
      ：一、乙方（即被告上揚公司，下同）同意提供甲方（即
      原告，下同）下列服務項目：1.公寓大廈一般事務管理服
      務事項（附件一）。2.建築物附屬設施設備之檢查及修護
      事項（附件二）。3.公寓大廈之清潔及環境衛生之維持事
      項（附件三）。4.公寓大廈及其週圍環境安全防災管理維
      護事項（附件四）5.乙方於上述四附件中，提相對服務項
      目之執行方案。6.管理維護權利義務及責任（附件五）。
      二、前款服務項目之具體內容，詳如附件一至附件五（見
      本院卷第8頁），並為兩造所不爭。而上開附件一即「公
      寓大廈一般事務管理服務事項」中之「公共事務服務」項
      第十點則約定為：「代收管理費、提出每月之收支帳目、
      報表及提出年度財務規劃」（見本院卷第82頁）。亦為兩
      造所不爭。足見為原告代收管理費、提出每月之收支帳目
      、報表及提出年度財務規劃等，均屬被告上揚公司依系爭
      契約所應負之義務，為被告上揚公司之自己責任，被告上
      揚公司雖將該事項交由履約輔助人即被告乙○執行，惟尚
      不得據此主張伊已盡監督之責而解免該契約責任。而本件
      被告上揚公司未依時提出每月之收支帳目、報表，甚且對
      被告乙○偽造帳目圖掩飾其行為之情均渾然不知，顯未盡
      其善良管理人注意義務，自無從認定伊監督被告乙○已盡
      相當注意。被告上揚公司抗辯伊依民法第188條第1項但書
      規定得免除或減輕其責云云，仍非可取。
    (3)此外，被告上揚公司迄未能舉證證明其選任及監督被告乙
      ○職務之執行，已盡相當之注意或縱加以相當之注意而仍
      不免發生損害之事實，其辯稱伊對於被告乙○之選任監督
      並無過失，且伊對於被告乙○，因兩地相隔無法掌握相關
      資料，雖加注意亦難避免本件損害之發生，及原告之存摺
      、印鑑係由原告主管人員分開保管，帳目則由原告之財委
      、總務、監委、主委共同查核，並製表公告住戶週知，凡
      此行之有年，未曾出錯，而原告授權總幹事收取住戶管理
      費約定住戶有農銀帳戶者，直接將管理費轉入同行原告帳
      戶，不經總幹事之手，而以現金交付者，逕至警衛室繳交
      ，由原告出具收據，並由總幹事將現金存入原告帳戶，伊
      監督被告乙○已盡相當注意而仍不免發生損害，依民法第
      188條但書之規定，伊不負賠償責任云云，尚無可取。
（五）被告上揚公司另辯稱原告存摺由原告保管，且非由原告之
      主委、監委、財委、總務用印無法提領，故被告乙○得以
      侵占原告帳戶內款項，原告顯然與有過失云云，並提出署
      名第五、六屆管理委員之公開函、天闊社區管理費繳交提
      報流程表、天闊社區管理費收支送簽及公佈帳款流程、天
      闊管理委員會簽呈各1件為證（見本院卷第61、141至143
      頁）。然亦為原告所否認。而查，上開署名第五、六屆管
      理委員之公開函，並未記載真正之姓名，既經原告否認，
      依民事訴訟法第357條之規定，自應由舉證人即被告上揚
      公司舉證證明其真正，惟被告上揚公司迄未能舉證加以證
      明，即無從為有利於被告之認定依據。至上開天闊社區管
      理費繳交提報流程表、天闊社區管理費收支送簽及公佈帳
      款流程、天闊管理委員會簽呈等文書縱屬實，惟被告上揚
      公司依系爭契約原負有代收管理費、提出每月之收支帳目
      、報表、提出年度財務規劃及其他依管理維護契約第二條
      約定之契約義務等情（詳如系爭契約附件一至附件五，見
      本院卷第82頁至124頁），已論述如前，足見原告縱有將
      存摺交由被告上揚公司及其履約輔助人即被告乙○保管（
      不包括印章），並由渠等視需要提領之事實，要僅係為使
      被告上揚公司履約方便之便宜措施而已，即難遽認原告就
      本件損害之發生或擴大為與有過失；況如被告上揚公司於
      每月提出收支帳目、報表供原告查核時，仔細核對勾稽，
      應早已查覺其員工即被告乙○前開之不法侵占原告款項行
      為之事實，惟竟未為之，尤不得以此主張被害人之原告就
      本件為與有過失。又兩造於管理維護契約第2條6.即附件
      五「管理維護權利義務及責任」貳、事務管理責任及扣款
      內容約定：「... 二、乙方或其委任廠商因管理疏忽，監
      守自盜致甲方蒙受損失時，乙方應負損害賠償責任。三、
      若甲方發現有左列情事，其屬扣款部份甲方得自每期之服
      務費中扣除。」（見本院卷第122頁），亦足使原告對被
      告上揚公司及其履約輔助人即被告乙○之支用款項，較為
      放心，而無須每筆收支款項一一加以監督核對之必要。綜
      上，被告上揚公司辯稱被告乙○竊用之帳款乃由原告監督
      掌控，原告為與有過失云云，即非可取。
（六）末按二人互負債務，而其給付種類相同，並均屆清償期者
      ，各得以其債務，與他方之債務，互為抵銷。但依債之性
      質不能抵銷或依當事人之特約不得抵銷者，不在此限。民
      法第334條第1項定有明文。查，原告因被告上揚公司派駐
      原告社區，擔任原告之總幹事乙職之受僱人即被告乙○自
      92 年6月間起至94年9月間止陸續盜領原告存摺內金錢，
      金額共計516萬316元，致原告受有前揭之損害，既經認定
      如上，原告主張依系爭契約之約定及依民法第184條第1項
      前段及第188條第1項前段規定，請求被告連帶負損害賠償
      責任，賠償其損失，為屬有據，既經論述如上。又被告乙
      ○曾於94年10月6日賠償原告16萬元，而原告依系爭契約
      尚應給付被告上揚公司94年10月、11月服務費（管理費）
      共計為245萬9,730元，亦為兩造所不爭。從而，原告主張
      依系爭契約第二條6.（附件五）「管理維護權利義務及責
      任」貳、事務管理責任及扣款內容第二點及第三點之約定
      ，扣除應付予被告上揚公司之上開94年10月、11月之服務
      費即主張予以抵銷該245萬9,730元服務費，依上開規定，
      其主張自屬有據。扣除被告乙○已返還之16萬元及抵銷上
      開服務費後，原告尚受有254萬586元之損害（計算式：
      5,160,316-160,000-2,459,730=2,540,586 ），依上開規
      定及說明，自得請求被告連帶負損害賠償責任。
六、綜上所述，原告於受部分清償及主張抵銷後，既尚受有254
    萬586元之損害，從而，其請求被告連帶賠償損害254萬586
    元，及加計自起訴狀繕本送達之翌日即均自95年2月14日起
    至清償日止，按年息5%計算之法定遲延利息，為有理由，應
    予准許。
七、原告及被告上揚公司均陳明願供擔保，聲請宣告假執行及免
    為假執行，經核合於法律規定，爰分別酌定相當之擔保金額
    宣告之。被告乙○部分雖未陳明願供免假執行之擔保，本院
    審酌後認依職權得併宣告之，附此敘明。
八、因本案事證已臻明確，兩造其餘主張陳述及所提之證據，均
    毋庸再予審酌，亦併予敘明。
九、訴訟費用負擔之依據：民事訴訟法第85條第2項。
中    華    民    國    95    年    6     月    15    日
                民事第一庭    法      官  張明輝
以上正本係照原本作成
如對本判決上訴，須於判決送達後20日內向本院提出上訴狀
中    華    民    國    95    年    6     月    15    日
                              法院書記官  周其祥
附錄：
民事訴訟法第392條
法院得宣告非經原告預供擔保，不得為假執行。
法院得依聲請或依職權，宣告被告預供擔保，或將請求標的物提
存而免為假執行。
依前項規定預供擔保或提存而免為假執行，應於執行標的物拍定
、變賣或物之交付前為之。


司法院資訊處製作；財團法人民間司法改革基金會備份。
